臺灣高等法院刑事判決
109年度上訴字第4372號
上  訴  人  臺灣臺北地方檢察署檢察官
被      告  林素琴


上列上訴人因被告詐欺等案件，不服臺灣臺北地方法院109年度
審訴字第1072號，中華民國109年10月22日第一審判決（起訴案
號：臺灣臺北地方檢察署109年度偵字第14629號），提起上訴，
本院判決如下：
    主 文
原判決撤銷。
甲○○犯三人以上共同詐欺取財罪，處有期徒刑壹年。緩刑貳年。
扣案如附表編號一所示之行動電話壹支沒收。
    犯罪事實
一、甲○○與真實姓名、年籍均不詳之詐騙集團成員（無證據顯示
    係未成年人）共同意圖為自己不法之所有而基於三人以上共
    同犯詐欺取財罪，及藉由金融機構帳戶製造詐欺不法所得之
    金流斷點，以掩飾詐欺不法所得實際去向之洗錢之犯意聯絡
    ，由甲○○擔任取款工作，約定時薪新臺幣（下同）280元，
    並由該詐騙集團中暱稱「快樂」之不詳成員，於民國109年5
    月11日11時30分許，以通訊軟體LINE謊稱係汪太太，以附表
    一所示詐騙手法，詐騙乙○○匯款至指定之附表一所示詐騙帳
    戶內，而甲○○則以其所有、如附表二編號1所示之行動電話
    與該詐騙集團中暱稱「松」之不詳成員聯繫，並依其指示於
    109年5月11日9時42分許，至○○市○○○路0段00號前，向該詐
    騙集團中自稱「黃小姐」之不詳成員，取得如附表二編號2
    所示詐騙帳戶之提款卡，並經暱稱「松」之人以LINE傳送提
    款卡密碼，再於附表一所示之時間、地點，提領如附表一所
    示乙○○匯款至該等詐騙帳戶內之金額款項後，復依指示轉交
    予其他成員，甲○○可因此獲得提領報酬。嗣甲○○提領上開款
    項後，尚未及依指示轉交予其他成員，旋為警循線於109年5
    月11日下午16時45分許，在○○市○○區○○路0段000號前查獲，
    並當場扣得所提領之現金12萬元、如附表二編號1所示之行
    動電話1支（內含門號0000000000號SIM卡1張）及上開帳戶
    提款卡1張等物，始悉上情。
二、案經臺北市政府警察局中正第二分局報告臺灣臺北地方檢察
    署檢察官偵查起訴。
    理  由
壹、證據能力部分：
　　證人乙○○於警詢時之陳述，屬傳聞證據，被告及檢察官於審
    判期日中均未爭執其證據能力（見本院卷第77頁），且迄言
    詞辯論終結亦未聲明異議，本院審酌上開證據資料製作時之
    情況，尚無違法不當及證明力明顯過低之瑕疵，認為以之作
    為證據應屬適當，爰依刑事訴訟法第159條之5規定，認定前
    揭供述有證據能力。
貳、實體部分：
一、上開犯罪事實，業據被告甲○○於警詢、偵查、原審及本院審
    理時供承不諱在卷（見109年度偵字第14629號卷〔下稱偵查
    卷〕第13至20、101至103、169至172頁，原審卷第49、68、7
    5、77頁，本院第78、80頁），並據證人即被害人乙○○於警
    詢、原審審理時證述在卷（見偵查卷第21至23頁，原審卷第
    47至49、67至59、73至78頁），此外，復有應徵廣告乙紙（
    見偵查卷第175頁）、被害人匯款資料及遭詐騙之對話紀錄
    擷圖資料（見偵查卷第37至49頁）、被害人報案之受理詐騙
    帳戶通報警示簡便格式表、金融機構聯防機制通報單（見偵
    查卷第63至89頁）、永豐商業銀行帳戶：00000000000000號
    (戶名：胡家達)之交易明細等相關資料（見偵查卷第51至61
    、143至149頁）及安泰商業銀行109年6月11日安泰銀作服存
    押字第1090008354號函暨附件、第一商業銀行南門分行109
    年6月17日一南門字第00046號函暨附件光碟壹片（銀行監視
    器及自動櫃員機監視畫面照片）（見偵查卷第151至161、16
    3頁）等在卷可考，足認被告前揭任意性自白與事實相符。
    本案事證明確，被告上開犯行，堪予認定，應依法論罪科刑
    。
二、論罪：
　㈠加重詐欺罪部分：
　　被告於原審準備程序中雖供稱：不確定「黃小姐」、「快樂
    」是否為同一人，加入本案集團時並不知道參與者至少3人
    云云（見原審卷第49、68頁）。惟依被告於警詢時自承：我
    係依本案詐騙集團成員暱稱「松」之男子指示，至指定地點
    向自稱「黃小姐」之本案詐騙集團成員拿取如起訴書附表所
    示之提款卡，並經「松」告知密碼，再依他指示，持提款卡
    至不同ATM領錢等語（見偵查卷第17至19、170至171頁）。
    被告前揭所述各節，並有其與「松」之通訊軟體LINE對話截
    圖、監視器畫面擷圖附卷可稽（見偵查卷第37至39、48至49
    頁）。準此，被告既係依本案詐騙集團中暱稱「松」之男子
    指示，向本案詐騙集團中自稱「黃小姐」之女子拿取提款卡
    ，足見被告主觀上應已認識本案參與者已達3人以上，自當
    構成刑法第339條之4第1項第2款之加重詐欺取財罪。
　㈡洗錢防制法部分：
  ⒈按洗錢防制法業於105年12月28日修正公布，並於106年6月28
    日生效（下稱新法）。修正前該法（下稱舊法）第1條揭櫫
    之立法目的為「防制洗錢，追查重大犯罪」，而本次修法後
    修正為「為防制洗錢，打擊犯罪，健全防制洗錢體系，穩定
    金融秩序，促進金流之透明，強化國際合作」，其立法目的
    及保護法益，已自單純國家對重大（特定）犯罪之追訴及處
    罰，擴增至防制洗錢體系之健全、金融秩序之穩定及透明金
    流軌跡之建置。至於洗錢之犯罪本質在於影響合法資本市場
    並阻撓偵查，且洗錢之行為包含處置（即將犯罪所得直接予
    以處理）、多層化（即為使偵查機關難以追查金流狀況，以
    迂迴層轉、化整為零之多層化包裝方式，掩飾或隱匿特定犯
    罪所得）及整合（即收受、持有或使用他人犯罪所得，使該
    犯罪所得披上合法之外衣，回歸正常金融體系）等各階段行
    為，其模式不祗一端，故為澈底打擊洗錢犯罪，新法乃參照
    相關國際標準建議及公約之洗錢行為定義，將洗錢行為之處
    置、多層化及整合等各階段，全部納為洗錢行為，而於新法
    第2條規定：「本法所稱洗錢，指下列行為：一、意圖掩飾
    或隱匿特定犯罪所得來源，或使他人逃避刑事追訴，而移轉
    或變更特定犯罪所得。二、掩飾或隱匿特定犯罪所得之本質
    、來源、去向、所在、所有權、處分權或其他權益者。三、
    收受、持有或使用他人之特定犯罪所得。」以求與國際規範
    接軌。從而，行為人對於特定犯罪所得，基於洗錢之犯意，
    參與整體洗錢過程中任一環節之處置、分層化或整合行為，
    致生新法所保護法益之危險者，即應屬新法所欲禁絕之洗錢
    行為。基此，洗錢之定義，在新法施行後，與舊法之規定已
    然有別，因而過往實務見解認為，行為人對犯特定犯罪所得
    之財物或利益作直接使用或消費之處分行為，或僅將自己犯
    罪所得財物交予其他共同正犯，祗屬犯罪後處分或移轉贓物
    之行為，非本條例所規範之洗錢行為，已與新法所規定之洗
    錢態樣有所扞格。蓋行為人如意圖掩飾或隱匿特定犯罪所得
    來源，而將特定犯罪所得直接消費處分，或移轉交予其他共
    同正犯予以隱匿，甚或交由共同正犯以虛假交易外觀掩飾不
    法金流移動，依新法規定，皆已侵害新法之保護法益，係屬
    新法第2條第1或2款之洗錢行為，尚難單純以不罰之犯罪後
    處分贓物行為視之（最高法院109年度台上字第1092號、108
    年度台上字第3993號判決意旨參照）。且為避免舊法時期過
    度限縮洗錢犯罪成立之可能，亦模糊前置犯罪僅在對於不法
    金流進行不法原因之聯結而已，造成洗錢犯罪成立門檻過高
    ，洗錢犯罪難以追訴。故新法就其中採取門檻式規範者，明
    定為最輕本刑為6個月以上有期徒刑之罪，並將「重大犯罪
    」之用語，修正為「特定犯罪」；另增列未為最輕本刑為6
    個月以上有期徒刑之罪所涵括之違反商標法等罪，且刪除有
    關犯罪所得金額須在5百萬元以上者，始得列入前置犯罪之
    限制規定，以提高洗錢犯罪追訴之可能性。從而新法第14條
    第1項所規範之一般洗錢罪，必須有第3條規定之前置特定犯
    罪作為聯結，始能成立。以日益猖獗之詐欺集團犯罪為例，
    詐欺集團向被害人施用詐術後，為隱匿其詐欺所得財物之去
    向，而令被害人將其款項轉入該集團所持有、使用之人頭帳
    戶，並由該集團所屬之車手前往提領詐欺所得款項得逞，檢
    察官如能證明該帳戶內之資金係本案詐欺之特定犯罪所得，
    即已該當於新法第14條第1項之一般洗錢罪（最高法院108年
    度台上字第1744、2500號判決意旨參照）。
  ⒉經查，本案詐騙集團向被害人施以詐術，致其陷於錯誤而依
    指示將款項匯入該集團事先取得並掌控之人頭帳戶後，再由
    被告依本案詐騙集團成員指示取得該人頭帳戶之提款卡及密
    碼後領取被害人前揭所匯款項等情，業經認定如前。則被告
    前揭行為，在客觀上得以切斷詐騙所得金流之去向及所在，
    阻撓國家對詐欺犯罪所得之追查，其主觀上亦具有掩飾、隱
    匿贓款與犯罪之關聯性，以逃避國家追訴、處罰之犯罪意思
    ，當成立洗錢防制法第14條第1項之一般洗錢罪。
　㈢是核被告所為，係犯刑法第339條之4第1項第2款之3人以上共
    同詐欺取財罪、洗錢防制法第14條第1項之一般洗錢罪。
　㈣按共同實施犯罪行為之人，在合同意思範圍以內，各自分擔
    犯罪行為之一部，相互利用他人之行為，以達其犯罪之目的
    者，即應對於全部所發生之結果，共同負責（最高法院28年
    上字第3110號判例要旨參照）。又共同正犯之意思聯絡，原
    不以數人間直接發生者為限，即有間接之聯絡者，亦包括在
    內。如甲分別邀約乙、丙犯罪，雖乙、丙間彼此並無直接之
    聯絡，亦無礙於其為共同正犯之成立（最高法院77年台上字
    第2135號判例要旨參照）。本案被告雖非親自向被害人施以
    詐術而未自始至終參與各階段之犯行，然其依詐騙集團成員
    指示提領被害人匯入人頭帳戶之款項，使本案詐騙集團順利
    完成詐欺取財及洗錢行為，確保不法所得，其與本案詐騙集
    團成員間，即有犯意聯絡及行為分擔，應論以共同正犯。
　㈤被告以一行為觸犯上開2罪名，為想像競合犯，應依刑法第55
    條前段規定，從一重之三人以上共同詐欺取財罪處斷。
　㈥按想像競合犯之處斷刑，本質上係「刑之合併」，其所謂從
    一重處斷，乃將想像競合犯組成之評價上數罪，合併為科刑
    一罪，其所對應之刑罰，亦合併其評價上數罪之數法定刑，
    而為一個處斷刑。易言之，想像競合犯侵害數法益者皆成立
    犯罪，論罪時必須輕、重罪併舉論述，同時宣告所犯各罪名
    ，包括各罪有無加重、減免其刑之情形，亦應說明論列，量
    刑時併衡酌輕罪部分量刑事由，評價始為充足，然後依刑法
    第55條規定「從一重處斷」，非謂對於其餘各罪可置而不論
    。因此，法院決定處斷刑時，雖以其中最重罪名之法定刑，
    做為裁量之準據，惟於裁量其輕重時，仍應將輕罪合併評價
    在內。查洗錢防制法第16條第2項規定：「犯前2條之罪，在
    偵查或審判中自白者，減輕其刑」，被告就上開洗錢犯行，
    於原審及本院審理中均坦承不諱，業如前述，是就被告所犯
    洗錢防制法部分，原應減輕其刑，惟依前揭罪數說明，被告
    就上開犯行均係從一重論處三人以上共同詐欺取財罪，然就
    被告此部分想像競合輕罪得減刑部分，本院於依刑法第57條
    量刑時，將併予審酌，附此敘明。　　　
三、不另為無罪之諭知
　㈠公訴意旨另略以：被告前揭犯行，亦同時涉犯組織犯罪防制
    條例第3條第1項後段之參與犯罪組織罪嫌云云（見原審卷第
    48、77頁）。
　㈡惟查，被告於109年5月11日提領詐得款項為期僅僅1日之久，且僅係被動接受本案詐騙集團成員綽號「松」之人的指揮，持提款卡提領被害人所匯款項，且未及交付提領款項即遭警查獲，被告是否知悉綽號「松」之人所屬詐欺集團之組成具有持續性或牟利性之有結構性組織，實有疑義，是尚難徒以被告參與本件詐欺犯行即遽以認定被告對於本案詐騙集團是否已存在相當之期間、分工聽令方式、報酬分派比例等節已有所知悉；且依卷證資料並無證據足認被告有參與某組織或該組織具上下層級之成員隸屬關係、各有明確之分工，而屬結構性之組織等事實。是依罪疑惟輕原則，被告與本案詐騙集團所屬成員彼此間就本案犯行僅係隨個案詐騙分工，並無上下從屬之內部管理結構或階級領導關係。是被告參與之本案詐騙行為，僅係相約為特定犯罪實行之共犯而已，尚非結構性犯罪，自難以參與犯罪組織罪責相繩。依上所述，檢察官舉證有所不足，尚難以論斷被告有何公訴意旨所指之參與犯罪組織犯行，然公訴意旨認此部分與前開論罪科刑部分具想像競合犯之裁判上一罪關係，爰不另為無罪之諭知，併此敘明。
四、撤銷改判之理由
  ㈠原審審理後，認被告犯加重詐欺取財等罪事證明確，予以論
    罪科刑，固非無見，惟查：⑴原審就檢察官所提出之積極證
    據，以無法證明被告關於參與犯罪組織部分之犯罪，依法為
    被告此部分不另為無罪之諭知，雖非無見。惟按地方法院審
    判案件，以法官一人獨任或三人合議行之，亦為法院組織法
    第3條第1項所明定。故地方法院審判案件，如行合議審判，
    應以法官3人合議行之，始屬適法。而地方法院於審理個別
    案件時，經裁定行合議審判，並為準備審判起見，指定受命
    法官於審判期日前訊問被告及蒐集或調查證據後，該受理訴
    訟之（狹義）法院組織即確定，不容任意加以變更。受命法
    官於訴訟程序上之職權，復設有一定之限制，並非等同於（
    狹義）法院或審判長，觀之刑事訴訟法第279條及第167條、
    第168條、第178條、第416條第1項第1款等相關規定甚明。
    因之，受命法官踰越權限，於訴訟程序中規避合議審判，僭
    行審判長職權，致法院組織不合法所為之審判，非但所踐行
    之程序顯然違法，抑且足使被告應受法院依相關法律規定與
    程序公平審判之訴訟權受有侵害，而受有罪判決，被告未能
    獲合議審判之周延，嚴謹縝密審判之審級利益保障，橫被剝
    奪，尤不待言。此項侵害被告訴訟權之不合法審判之重大瑕
    疵，當亦不能因被告之上訴於上級法院審判而得以治癒（最
    高法院89年度台上字第1877號判決要旨參照）。又按除被告
    所犯為死刑、無期徒刑、最輕本刑為三年以上有期徒刑之罪
    或高等法院管轄第一審案件者外，於前條第一項程序進行中
    ，被告先就被訴事實為有罪之陳述時，審判長得告知被告簡
    式審判程序之旨，並聽取當事人、代理人、辯護人及輔佐人
    之意見後，裁定進行簡式審判程序。法院為前項裁定後，認
    有不得或不宜者，應撤銷原裁定，依通常程序審判之。刑事
    訴訟法第273條之1第1、2項定有明文。所謂「不宜」為簡式
    審判程序者，例如：被告雖就被訴事實為有罪之陳述，但該
    自白內容是否真實，尚有可疑；或被告對於裁判上一罪或數
    罪併罰之案件，僅就部分案情自白犯罪等情形，於此因有證
    據共通之關係，若割裂適用而異其審理程序，對於訴訟經濟
    之實現，要無助益，此時，自以適用通常程序為宜。從而，
    法院裁定進行簡式審判程序之案件，必以被告全部有罪之判
    決為限，而一部無罪、免訴或不受理諭知之案件（含一部事
    實，不另為無罪、免訴或不受理諭知之情形），均不得或不
    宜為簡式審判，應行通常審判程序，方屬適法（本院暨所屬
    法院94年法律座談會刑事類提案第28號討論結果、最高法院
    98年度台非字第298號判決要旨參照）。查原審對檢察官所
    起訴被告涉犯參與犯罪組織部分之罪不另為無罪之諭知，依
    前開之說明，即與刑事訴訟法第273條之1第1項之規定不合
    ，自不宜改依簡式審判程序逕為判決。茲原審竟裁定本案改
    依簡式審判程序為之，並由受命法官獨任判決，揆之前揭意
    旨，其所踐行之程序，自屬違法。⑵被告於原審審理時就上
    開洗錢犯行坦承不諱，原審未適用洗錢防制法第16條第2項
    減輕其刑之規定，亦有不當。檢察官上訴意旨指摘原審就被
    告量刑過輕及宣告緩刑、認被告所為不成立參與犯罪組織罪
    等均屬不當云云，固無理由，然檢察官上訴意旨另就原審上
    開訴訟程序違法，一併指摘原判決此部分不當，為有理由，
    且原判決亦有前開可議之處，自應由本院予以撤銷改判。
  ㈡爰以行為人之責任為基礎，審酌被告無犯罪之前科紀錄，此
    有本院被告前案紀錄表在卷可稽，素行良好；惟其因貪圖一
    己私利，於本案詐騙集團擔任取款車手，不僅漠視他人財產
    權，且對社會治安造成相當之影響，不宜輕縱；惟考量被告
    犯後坦承犯行，已有悔意，且業與被害人調解成立而實際支
    付12萬元予被害人（被告未及提領之餘款3萬元，業經銀行
    即時圈存後退還予被害人），被害人所受損害已全數加以填
    補，此有原審調解筆錄、公務電話紀錄、金融機構聯防機制
    通報單、帳戶交易明細附卷可參（見偵查卷第79、149頁，
    原審卷第23、85頁）；兼衡被告在本案詐騙集團擔任角色之
    涉案程度，被害人之受騙金額、所生損害；併參以被告自述
    高中畢業之智識程度，目前從事剪髮工作、月薪1萬多元、
    離婚、無撫養對象之家庭生活經濟狀況（見原審卷第78頁，
    本院卷第81頁），暨其犯罪之動機、目的及手段等一切情狀
    ，量處如主文第2項所示之刑，以示懲儆。
　㈢緩刑：被告前未曾因故意犯罪受有期徒刑以上刑之宣告，此
    有本院被告前案紀錄表在卷可稽。其因一時貪念、失慮而參
    與本案，惟其非擔任本案詐騙集團之核心人物，涉案程度較
    輕，又偶因求職失慮觸犯重典，其犯後並坦承犯行，且實際
    賠償被害人全數損失共計12萬元，業經認定如前。是本院認
    被告經此偵審、科刑教訓後，應能知所警惕而無再犯之虞，
    認其所受刑之宣告以暫不執行為適當，爰依刑法第74條第1
    項第1款規定，併予宣告緩刑2年，以啟自新。
  ㈣沒收部分：
　⒈供犯罪所用之物：
　⑴扣案如附表二編號1所示之行動電話1支，乃被告所有、供其
    於本案犯行時與本案詐騙集團成員聯繫使用等節，業據被告
    於原審及本院審理中供承在卷（見原審卷第49頁，本院卷第
    79頁），爰依刑法第38條第2項前段規定宣告沒收。
　⑵至扣案如附表二編號2所示之提款卡，乃屬該提款卡之帳戶申
    設人所有，並非被告所有之物，且卷內亦無事證可認屬本案
    詐騙集團共犯所有，爰不予宣告沒收，併此敘明。
　⒉犯罪所得：
  ⑴按犯罪所得，屬於犯罪行為人者，沒收之；於全部或一部不
    能沒收或不宜執行沒收時，追徵其價額，刑法第38條之1第1
    項前段、第3項分別定有明文。被告於原審準備程序中供稱
    ：並未因本案獲有報酬等語（見原審卷第49頁），參以卷內
    並無積極證據足以證明被告確獲有犯罪所得，是就此部分不
    予宣告沒收，併此敘明。
　⑵至扣案之提領款項12萬元，因被告業已與被害人調解成立並
    當庭賠付被害人12萬元完畢，是就此部分爰不予宣告沒收，
    而依刑法第38條之1第1項立法理由六、於判決確定後，有被
    害人主張發還時另依刑事訴訟法相關規定請求之；抑或依刑
    事訴訟法第142條第1項、第318條第1項規定另為適法之處理
    ，併此敘明。　　
據上論斷，應依刑事訴訟法第369條第1項前段、第364條、第299
條第1項前段，判決如主文。
本案經檢察官陳仁傑提起公訴，檢察官王巧玲提起上訴，檢察官
越方如到庭執行職務。
中　　華　　民　　國　　110 　年　　2 　　月　　1 　　日
            刑事第二十三庭審判長法　官  許永煌
                                法　官  雷淑雯
                                法　官  黃美文
以上正本證明與原本無異。
如不服本判決，應於收受送達後20日內向本院提出上訴書狀，其
未敘述上訴之理由者並得於提起上訴後20日內向本院補提理由書
（均須按他造當事人之人數附繕本）「切勿逕送上級法院」。
中　　華　　民　　國　　110 　年　　2 　　月　　1 　　日
                                書記官  湯郁琪

附表一：
編號 被害人/告訴人 詐騙手法 匯款/轉帳日期（年月日/時分/24小時制）、金額 詐騙帳戶 提領日期（年月日） 提領時間（時分秒/24小時制） 提領金額 提款地址 備註 1 乙○○ 誆稱係其親友急需用錢云云 0000000/150102、15萬元 永豐商業銀行帳戶：00000000000000號 （戶名：胡家達） 0000000 152342 20,005元 ○○市○○區○○路0段00號        152549 20,005元         152656 20,005元         153255 20,005元 ○○市○○區○○路0段000號        153448 20,005元         153643 20,005元   

附表二：
編號   扣案物品                        1            ASUS牌XOORD藍色行動電話1支（內含門號0000000000號SIM卡1張、IMEI：000000000000000號、000000000000000號）  2            永豐商業銀行帳戶：00000000000000號（戶名：胡家達）之提款卡1張 

附錄：本案論罪科刑法條全文
中華民國刑法第339條之4
犯第 339 條詐欺罪而有下列情形之一者，處 1 年以上 7 年以
下有期徒刑，得併科 1 百萬元以下罰金：
一、冒用政府機關或公務員名義犯之。
二、三人以上共同犯之。
三、以廣播電視、電子通訊、網際網路或其他媒體等傳播工具，
    對公眾散布而犯之。
前項之未遂犯罰之。

洗錢防制法第14條
有第二條各款所列洗錢行為者，處 7 年以下有期徒刑，併科新
臺幣 5 百萬元以下罰金。
前項之未遂犯罰之。
前二項情形，不得科以超過其特定犯罪所定最重本刑之刑。